【裁判字號】    99,易,425
【裁判日期】    991109
【裁判案由】    詐欺
【裁判全文】
臺灣宜蘭地方法院刑事判決               99年度易字第425號
公  訴  人  臺灣宜蘭地方法院檢察署檢察官
被      告  甲○○
上列被告因詐欺案件，經檢察官聲請簡易判決處刑（99年度偵字
第1726號），及移送併案審理（99年度偵字第2899號、第3770號
）本院認不宜以簡易判決處刑，改依通常程序審理，判決如下：
    主  文
甲○○無罪。
    理  由
一、本件公訴意旨略以：被告甲○○明知無故要求他人提供存摺
    、帳戶使用者，將可能藉此取得之存摺、帳戶，自行或轉由
    他人遂行財產上詐欺犯罪之目的，被告竟與真實姓名年籍不
    詳之人基於容認該結果發生，亦不違背其本意之不確定幫助
    詐欺取財之犯意，於民國98年12月11日，由被告將其先前向
    宜蘭冬山郵局所申請之帳戶（帳號為00000000000000000號
    ）及其妹李佳慧先前向宜蘭冬山郵局所申請之帳戶（帳號為
    00000000000000000號）之存摺、提款卡及密碼，寄予自稱
    「徐偉倫」之真實姓名年籍不詳男子使用，該人取得被告及
    其妹李佳慧分別所有上開郵局帳戶之存摺、提款卡、密碼後
    ，即與其所屬詐騙集團成員，基於意圖為自己不法所有之詐
    欺犯意聯絡，於98年12月17日21時許，由詐騙集團成員撥打
    被害人乙○○之電話，向被害人乙○○佯稱其係奇摩網拍賣
    家，因被害人乙○○購物誤以約定帳號為之，會導致每月被
    扣款，要求被害人乙○○至自動櫃員機操作，被害人乙○○
    不疑有他而陷於錯誤，隨即於同年月18日17時39分許，匯款
    新臺幣（下同）29,987元至李佳慧所有之上開郵局帳戶內。
    因認被告涉犯刑法第30條第1項、第339條第1項之幫助詐欺
    取財罪嫌。
二、按犯罪事實應依證據認定之，無證據不得認定犯罪事實；不
    能證明被告犯罪者，應諭知無罪之判決，刑事訴訟法第154
    條第2項、第301條第1項分別定有明文。又檢察官就被告犯
    罪事實，應負舉證責任，並指出證明之方法。檢察官對於起
    訴之犯罪事實，應負提出證據及說服之實質舉證責任。倘其
    所提出之證據，不足為被告有罪之積極證明，或其指出證明
    之方法，無法說服法院以形成被告有罪之心證者，應貫徹無
    罪推定原則，亦為刑事訴訟法第161條第1項、刑事妥速審判
    法第6條所明定。又按幫助犯，則係指對於正犯與以精神或
    物質上之助力，便於其犯罪之實行者而言，故必須認識正犯
    所犯之罪，始有幫助可言，如無此認識或其所認識，與正犯
    實施之犯罪有齟齬，則欠缺幫助犯意，無從成立該罪之幫助
    犯（最高法院76年度臺上字第7695號判決意旨參照）。
三、本件公訴意旨認被告涉犯刑法幫助詐欺罪嫌，無非係以：(1)
    被害人乙○○、證人李佳慧之證詞；(2)被害人乙○○所有高
    雄阿蓮郵局郵政存簿儲金簿明細；(3)中華郵政股份有限公司
    宜蘭郵局99年1月14日宜營字第0995000033號函附開戶基本
    資料、交易明細各1份，資為論據。
四、訊據被告固坦承將其與李佳慧之中華郵政股份有限公司宜蘭
    冬山郵局帳戶之存簿、金融卡及密碼交付予他人之事實不諱
    ，惟堅詞否認有何幫助詐欺之犯嫌。辯稱：伊是因為有貸款
    需求，剛好接獲1位小姐來電稱可代辦貸款，所以伊就找那
    位小姐代辦50萬元的貸款。那位小姐說是跟第一銀行辦貸款
    ，到一半，對方說貸款沒辦法過，先叫伊匯款9,300元給她
    ，說要抵押3個月才能拿回來，之後又說要辦強制公文，要
    伊再匯21,000元給她，伊就照對方的意思，先後在98年12月
    14 日、98年12月16日匯款。那位小姐又說貸款不能下來，
    需要伊將2本郵局存摺寄給她辦財力證明，伊只有1本郵局存
    摺，所以才跟妹妹李佳慧借帳戶，並依對方指示，於98年12
    月17 日將2本存摺、金融卡、密碼一起寄給對方，之後電話
    不通，伊才知道對方是詐騙集團，伊並沒有要幫助詐欺集團
    犯罪的意思等語。
五、經查：
 (一) 被告將其中華郵政股份有限公司宜蘭冬山郵局帳號00000000
    000000號帳戶，以及其妹李佳慧於同上金融機構帳號000000
    00000000號帳戶之存簿、金融卡、密碼交付不詳姓名年籍之
    他人；及被害人乙○○於98年12月17日21時許接獲詐欺集團
    成員來電，佯稱其網路購物之扣款方式設定錯誤，致被害人
    乙○○陷於錯誤，依詐欺集團成員之指示操作自動提款機，
    而於98年12月18日17時39分許匯款29,987元至李佳慧上開帳
    戶等情，業經被告坦承無訛，核與被害人乙○○於警詢之陳
    述、證人李佳慧於警詢、偵查中證述情節相符，並有高雄阿
    蓮郵局郵政存簿儲金簿明細，及中華郵政股份有限公司宜蘭
    郵局99年1月14日宜營字第0995000033號函附開戶基本資料
    、交易明細各1份在卷可資佐證，足堪信為真實。惟被告客
    觀上將帳戶交付他人之行為，是否出於幫助詐欺或不確定幫
    助詐欺之故意，仍應有積極證據證明。
 (二) 本件被告辯稱其因欲辦理貸款，並應對方要求，於先後匯款
    9,300元、21,000元，之後復郵寄其與李佳慧之郵局存簿、
    提款卡、密碼予對方等情，核與證人李佳慧於警詢、偵查中
    迭稱：被告是對伊稱要辦貸款，要做財力證明之用，所以向
    伊借帳戶存摺、金融卡使用，伊將存摺、金融卡、密碼給被
    告，被告說沒多久會還，結果沒還伊，伊問被告，被告說他
    被詐欺集團騙了等情相符（見警卷第3頁反面、偵查卷第11
    頁）。另依卷附中華郵政股份有限公司宜蘭郵局99年7月2日
    宜字第0990003785號函所附客戶歷史交易清單所載，被告宜
    蘭冬山郵局00000000000000號帳戶於98年12月14日、98年12
    月16日，確實分別有轉帳9,300元、21,000元之資料（見本
    院99年度簡字第350號卷第19頁），此與被告所辯尚無不符
    。
 (三) 經本院查詢被告前開轉帳內容之結果，被告於98年12月14日
    所轉帳9,300元款項，係轉帳至陳慧慧於國泰世華商業銀行
    松山分行000000000000號帳戶；被告於98年12月16日所轉帳
    21,000元款項，係轉帳至張榕翔於花旗商業銀行股份有限公
    司00000000000000號帳戶等情，分別有國泰世華銀行商業銀
    行松山分行99年8月23日（99）國世松山字第142號函、花旗
    商業銀行股份有限公司99年8月12日（99）政查字第36617號
    函存卷可稽（見本99年度簡字第350號卷第46頁、第41頁）
    。而陳慧慧上開銀行帳戶已列為警示帳戶，陳慧慧並因將上
    開帳戶出售予詐欺集團，經法院判處罪刑確定等情，分別有
    國泰世華商業銀行松山分行99年9月16日（99）國世松山字
    第162號函、臺灣屏東地方法院99年度簡字第1144號判決存
    卷可憑（見本院卷第15頁、第28至30頁）。另張榕翔於另案
    詐欺案件之警詢中，自承將上開帳戶郵寄予他人等情，業據
    本院調閱臺灣宜蘭地方法院檢察署99年度偵字第3515號偵查
    卷審閱屬實，而張榕翔上開帳戶業於98年12月17日列為警示
    帳戶，亦有花旗商業銀行99年9月14日（99）政查字第37554
    號函存卷可稽（見本院卷第17頁）。綜上所述，足信被告係
    將前開款項匯入詐騙集團之人頭帳戶無疑。被告辯稱誤以為
    要辦貸款，受騙而轉帳款項，並交付其與李佳慧之金融機構
    帳戶之存簿、提款卡、密碼等情，尚非全然無據。
 (四) 查社會上詐欺集團之詐騙伎倆日日翻新，難僅憑學識、工作
    或社會經驗即可知之甚詳。此觀諸詐騙集團之詐騙手法經政
    府大力宣導及媒體大幅報導後，仍有智識程度非低、具有工
    作經驗之被害人受騙而將款項匯入人頭帳戶，或受騙提供帳
    戶之情形自明。若非與該詐騙集團有所交往或從事專門查緝
    詐騙集團之工作者，一般人尚難對於社會上之詐騙集團行騙
    手法完全熟悉。本件被告為辦理貸款，誤信對方之說詞，而
    提供自己與李佳慧金融機構帳戶之存簿、金融卡及密碼予詐
    欺集團，衡情尚非絕無可能，依罪疑為有利被告認定之原則
    ，本件尚難僅以被告交付上開帳戶之存簿、金融卡及密碼等
    資料之事實，遽謂其主觀上有幫助詐欺取財之故意或不確定
    故意。
六、綜上所述，被告辯稱其係為申辦貸款，受騙而交付其與李佳
    慧之金融機構帳戶存簿、金融卡及密碼，其主觀上無幫助詐
    欺取財犯意等情，尚非無據。而公訴人所舉之事證，尚無從
    說服本院以形成被告確有幫助他人犯罪意思之心證，依上揭
    法條規定及說明，自應為被告無罪判決之諭知。
七、併辦意旨略以：被告提供其與李佳慧前開金融機構帳戶之存
    摺、密碼及提款卡予詐騙集團成員使用，嗣有詐騙集團成員
    於98年12月18日致電予被害人戴靜宜佯稱係友人欲借款；致
    電予被害人廖芳皙、柯淑瑛佯稱網路購物付款方式錯誤需操
    作自動櫃員機；致電予被害人劉信宏等佯稱網路交友需前往
    自動櫃員機確認身分，致上開被害人陷於錯誤，依指示匯款
    ，被害人戴靜宜、廖芳皙、柯淑瑛分別匯款至李佳慧上開帳
    戶，被害人劉信宏則匯款至被告上開帳戶，因而認被告涉犯
    刑法第30條第1項前段、第339條第1項之幫助詐欺取財罪嫌
    ，而此部分與原聲請簡易判決處刑之犯罪事實相同，為同一
    案件，應併予審理等語。惟查，檢察官原聲請簡易判決處刑
    部分，經本院證據調查結果，因無法令本院形成有罪之心證
    而為無罪之判決，已見前述，從而，前開併案意旨書所敘應
    併予審理之犯行，無從認與原起訴部分有裁判上一罪關係，
    而非本案聲請簡易判決處刑效力所及，本院無從併予審理，
    應退還檢察官另行依法處理，併予敘明。
據上論斷，應依刑事訴訟法第301條第1項，判決如主文。
本案經檢察官張立言到庭執行職務
中    華    民    國    99    年    11    月    9     日
            刑事第四庭  審判長法  官  林楨森
                              法  官  辜漢忠
                              法  官  鄧晴馨
上正本證明與原本無異。
如不服本判決，應於收受送達後10日內向本院提出上訴狀（應附
繕本）。其未敘述上訴理由，應於上訴期間屆滿後20日內補提理
由書狀於本院，上訴於臺灣高等法院。
                              書記官  林怡君
中    華    民    國    99    年    11    月    10    日

司法院資訊處製作；財團法人民間司法改革基金會備份。
